【裁判字號】    97,上訴,95
【裁判日期】    970229
【裁判案由】    殺人
【裁判全文】
臺灣高等法院臺南分院刑事判決          97年度上訴字第95號
上  訴  人  臺灣雲林地方法院檢察署檢察官
上  訴  人
即  被  告  乙○○
選任辯護人  李建忠  律師
上列上訴人因被告殺人案件，不服臺灣雲林地方法院96年度重訴
字第4號中華民國96年12月12日第一審判決（起訴案號：臺灣雲
林地方法院檢察署96年度偵字第2023號），提起上訴，本院判決
如下：
    主  文
原判決撤銷。
乙○○殺人，處有期徒刑拾伍年；減為有期徒刑柒年陸月。
    事  實
一、乙○○自民國95年6月開始出現情緒不穩定及憂鬱現象，有
    暴力傾向並曾多次自殺，曾前往多家醫療院所就醫，但病症
    並未獲妥善診療，行為時因精神障礙，致其辨識行為違法或
    依其辨識而行為之能力已顯著減低。
二、乙○○與李美麗為舊識，於民國96年4月9日傍晚，李美麗以
    其所有電話號碼為0000000000號行動電話，撥打乙○○所有
    電話號碼為0000000000號行動電話，約同乙○○外出至嘉義
    縣朴子市與友人一同飲酒唱歌。於同日19時許，乙○○依約
    開車至李美麗位於雲林縣北港鎮○○路64號之租屋處，搭載
    李美麗外出，待李美麗上車後，乙○○因其所耕作農田尚在
    灌溉中，故先載同李美麗至其所耕作位於雲林縣北港鎮扶朝
    里北港溪河床農地。於同日22時許，2人到達目的地後下車
    ，在農地旁田埂間閒談，欲等候農田灌溉完成後再將灌溉之
    溝水關閉，李美麗先向乙○○告知因李美麗之女待產，需錢
    購買娃娃車等情，乙○○回應因臨時未準備，無法籌款等語
    。李美麗又以言詞辱罵乙○○，稱：「幹，男子漢，沒有錢
    如何把馬子」等語。乙○○受到刺激一時情緒失控明知頸部
    為人之重要部位，以勒壓之方式將造成窒息死亡之結果，竟
    萌殺人之故意，在上開農田旁田埂間，先從後方以右手臂反
    鎖住李美麗頸部，再以左手扣住右手用力勒壓並壓制李美麗
    左手上臂，致李美麗無能力抵抗，期間長達約1分多鐘，後
    乙○○發現李美麗已無氣息並倒地後始放手，致李美麗因頸
    部遭勒壓，導致腦部缺氧造成死亡。乙○○殺人後因心生畏
    懼，即逃離現場，且為掩飾其犯行，於翌日即96年4月10日
    凌晨至李美麗上開之租屋處，向房東邱火連佯稱李美麗欲退
    租，而將李美麗置放租屋處之物品收拾完畢後，開車將物品
    帶回李美麗位於高雄縣橋頭鄉○○路146之30號10樓之1之住
    處，交付李美麗之家屬，並向李美麗之家屬即女婿陳明勝偽
    稱：李美麗已與友人出國遊玩等語，之後隨即離去。嗣於同
    日晚間，乙○○北上找家人協助，同時告知家人其已殺害李
    美麗等情，其家人則規勸乙○○自首。乙○○在上開殺人犯
    行在有偵查犯罪職務之公務員發覺前，於96年4月11日7時許
    ，在家人陪同下至雲林縣警察局北港分局，向員警坦承上開
    之犯罪事實，而自首接受裁判。
三、案經李美麗之子甲○○訴由雲林縣警察局北港分局報告臺灣
    雲林地方法院檢察署檢察官偵查起訴。
    理  由
一、按被告以外之人於審判外之陳述，雖不符前4條之規定，而
    經當事人於審判程序同意作為證據，法院審酌該言詞陳述或
    書面陳述作成時之情況，認為適當者，亦得為證據，刑事訴
    訟法第159條之5第1項定有明文。經查，被告就本判決所引
    用被告以外之人於審判外之陳述，於審判程序均同意作為證
    據，且本院審酌此等證據資料作成時之情況，均無不法之情
    事，且與待證事實具有關聯性，認為適宜作為本案之證據，
    故認均有證據能力，合先敘明。
二、訊據被告乙○○對於上開殺人等事實坦承不諱，核與證人甲
    ○○、邱火連、張淙評、陳明勝指、證述之情節相符，並有
    電話號碼為0000000000及0000000000號行動電話通聯紀錄2
    份在卷可證。而被害人李美麗顏面、雙耳和口鼻皆呈重度充
    血，雙眼結膜重度具充血及出血，左側耳後浮腫，左前側頸
    有多個小面積瘀傷及壹道短線狀淺割傷，兩側顳部及耳後顳
    枕部均具頭皮下出血，左側顳肌內亦具出血，左側頸動脈於
    顯微鏡下可見局部漿層出血，兩側頸動脈壁均具充血，所以
    推斷死者生前左顳枕部遭重擊，頸部遭勒壓過久致使腦部血
    流受阻，呼吸道亦極可能同時受壓迫而使窒息發生，最終腦
    部缺氧過久造成死亡。所以李美麗之死亡原因為頸部遭他人
    勒壓一節，業經檢察官督同法醫師、檢驗員到場相驗、解剖
    屬實，製有相驗筆錄、相驗屍體證明書、檢驗報告書在卷可
    稽（見相驗卷第37至67頁）。本案經送法務部法醫研究所鑑
    定結果亦同此認定，此有法醫研究所（96）醫鑑字第
    0961100541號鑑定書在卷可佐（見相驗卷第77至84頁)。此
    外，並有現場及解剖照片共61張（見警卷第21至27頁、相驗
    卷第22至26頁、偵卷第97至115頁）附卷可證，足認被告自
    白與事實相符，堪以採信。
三、按人體頸部屬人體之要害部位，若扼壓人體頸部將導致腦部
    血流受阻，呼吸道受壓迫而窒息，最終腦部缺氧過久而有致
    命危險，被告乙○○為智識清楚之成年人，就此一般常識當
    為其所認知及預知，其從後方以右手臂反鎖勒壓李美麗頸部
    ，再以左手扣住右手用力勒壓並壓制李美麗左手上臂，致李
    美麗無能力抵抗，致李美麗因頸部遭勒壓，導致腦部缺氧造
    成死亡，自足以預見將傷及被害人腦部及呼吸而有致命危害
    ，是被告有殺人之犯意至明。是本件事證明確，被告犯行堪
    以認定。
四、核被告乙○○所為，係犯刑法第271條第1項之殺人罪。被告
    於公務員未發覺犯罪前向雲林縣警察局北港分局警員自首而
    接受裁判，有該北港分局偵查佐李志慶職務報告在卷可證（
    見偵卷第123頁），依刑法第62條前段規定減輕其刑。再被
    告乙○○自95年6月開始出現情緒不穩定及憂鬱現象，有暴
    力傾向並曾多次自殺，曾前往多家醫療院所就醫，但病症並
    未獲妥善診療，行為時因精神障礙，致其辨識行為違法或依
    其辨識而行為之能力已顯著減低等情，此有長庚紀念醫院嘉
    義分院精神鑑定報告書1紙（原審卷第63至67頁）在卷可稽
    ，則被告於本案犯罪行為時，因精神障礙致其辨識行為違法
    ，且依其辨識而行為之能力，顯著減低，亦可認定，爰依刑
    法第19條第2項規定遞減其刑。
五、原審以被告罪證明確，依刑法第271條第1項、第62條前段、
    第19條第2項予以論罪科刑，固非無見。惟本件被告之犯罪
    時間在96年4月24日以前，被告所犯殺人罪，雖屬96年7月4
    日公布之中華民國96年罪犯減刑條例第3條所列不予減刑之
    罪，但因被告有自首，符合該條例第6條規定：「對於第3條
    所定不予減刑而未發覺之罪，於本條例施行前至施行之日起
    3個月內自首而受裁判者，依第2條第1項規定予以減刑。」
    是本件被告符合可以減刑之事由，應依96年7月4日公布之中
    華民國九十六年罪犯減刑條例第2條第1項第3款規定減刑。
    原審漏未依減刑條例減刑，尚有未當。檢察官上訴意旨認被
    告未履行當初審理中之和解條件，先行給付被害人家屬新臺
    幣（下同）90萬元，原審量刑過輕，求為撤銷改判等語。查
    本件原審判決之前已命書記官與被害人家屬聯絡，經被害人
    家屬告知被告並未先行給付90萬元。按「死刑減輕者，為無
    期徒刑。」、「無期徒刑不得加重。無期徒刑減輕者，為20
    年以下15年以上有期徒刑。」刑法第64條第2項、第65條定
    有明文。以被告與被害人之關係，僅因言語衝突，即萌殺人
    犯意，其惡性難謂為輕，雖有自首及精神障礙可減輕其刑，
    然斟酌全案原審就被告之犯行，量刑容有過輕，是檢察官上
    訴理由非無可取。至被告上訴則以原判決未依減刑條例減刑
    ，亦有理由，應由本院撤銷改判。茲審酌被告與被害人為男
    女朋友關係，被告係因被害人索討金錢購買娃娃車，復遭被
    害人辱罵，一時情緒失控鑄下錯誤，及被告國民小學畢業，
    智識程度不高，務農為業，於原審審理時與被害人家屬達成
    和解，願賠償250萬元，被害人家屬並已扣押被告之保釋金
    60萬元及其不動產，及被告無前科紀錄，犯罪後甚為懊悔坦
    承犯行，態度良好等一切情狀，量處被告有期徒刑15年，並
    減為有期徒刑7年6月如主文所示。
據上論斷，應依刑事訴訟法第369條第1項前段、第364條、第299
條第1項前段，刑法第271條第1項、第62條前段、第19條第2項，
中華民國96年罪犯減刑條例第6條、第2條第1項第3款，判決如主
文。
本案經檢察官劉欽銘到庭執行職務。
中    華    民    國    97    年    2     月    29    日
                  刑事第一庭    審判長法  官  黃崑宗
                                      法  官  蔡長林
                                      法  官  夏金郎
以上正本證明與原本無異。
如不服本判決，應於收受本判決後十日內向本院提出上訴書狀。
其未敘述上訴理由者並得於提起上訴後十日內向本院補提理由書
狀（均須按他造當事人之人數附繕本）「切勿逕送上級法院」。
                                      書記官  劉岳文
中    華    民    國    97    年    2     月    29    日
附錄本案論罪科刑法條全文：
刑法第271條第1項：
殺人者，處死刑、無期徒刑或10年以上有期徒刑。
前項之未遂犯罰之。


司法院資訊處製作；財團法人民間司法改革基金會備份。
